【裁判字號】    99,上更(一),217
【裁判日期】    990914
【裁判案由】    重傷害
【裁判全文】
臺灣高等法院刑事判決             99年度上更(一)字第217號
上  訴  人
即  被  告  乙○○
選任辯護人  李志正律師
            羅子武律師
上列上訴人因重傷害案件，不服臺灣板橋地方法院96年度訴字第
2363號，中華民國96年12月31日第一審判決（起訴案號：臺灣板
橋地方法院檢察署96年度偵字第552 、10778 號），提起上訴，
經判決後，最高法院發回更審，本院判決如下：
    主  文
原判決關於乙○○部分撤銷。
乙○○傷害人之身體致重傷，處有期徒刑壹年陸月，減為有期徒
刑玖月，緩刑伍年。
    事  實
一、甲○○於民國（下同）95年12月11日凌晨零時許，在位於臺
    北縣板橋市○○○路59號乙○○所經營之「瑄瑄通訊行」櫃
    檯前，見乙○○正為店內販售之HYUNDAI 牌黑色手機擦拭保
    養，中意該支手機，欲向乙○○索討，惟乙○○僅願以成本
    價出售，二人爭執之際，甲○○竟意圖為自己不法之所有，
    趁乙○○未及防備，徒手搶得上開手機，得手後轉身欲行離
    開（甲○○搶奪部分，業經本院以97年度上訴字第1037號，
    判處有期徒刑壹年貳月，減為有期徒刑柒月確定）。乙○○
    見狀，自後追逐甲○○，欲取回手機，甲○○竟基於損壞他
    人物品之犯意，將上開搶得之手機摔至地上，致令不堪使用
    ，足生損害於乙○○（毀損部分未據告訴），並徒手毆打乙
    ○○胸部（傷害部分未據告訴）；乙○○為取回手機以及防
    衛自身避免續遭甲○○傷害，在客觀上能預見以手毆擊人之
    臉部，極易致人眼睛發生毀敗之結果，惟主觀上無此預見，
    仍於過程中，基於傷害人身體之犯意，徒手回擊甲○○臉部
    ，致甲○○受有右眼眼球破裂併右眼脈絡膜下出血及剝離，
    造成右眼一目之視能毀敗之重傷害。
二、案經甲○○訴由臺北縣政府警察局板橋分局移送臺灣板橋地
    方法院檢察署檢察官偵查起訴。
    理  由
壹、證據能力部分：
一、被告乙○○主張：甲○○偵訊之指訴，無證據能力（見原審
    卷第42頁）。查甲○○為被告乙○○以外之人，於偵查中未
    經具結之陳訴，依刑事訴訟法第158 條之3 之規定，其陳述
    無證據能力。
二、又被告以外之人於審判外之陳述，雖不符合同法第159條之1
    至第159條之4之規定，但經當事人於審判程序同意作為證據
    ，法院審酌該言詞陳述或書面陳述作成時之情況，認為適當
    者，亦得為證據。當事人、代理人或辯護人於法院調查證據
    時，知有第159條第1項不得為證據之情形，而未於言詞辯論
    終結前聲明異議者，視為有前項之同意，刑事訴訟法第159
    條第1 項及第159 條之5 分別定有明文。查本判決下列所引
    用之各該被告以外之人於審判外之陳述（包含書面陳述），
    雖屬傳聞證據，惟除上開有爭執之部分，業經本院審酌如上
    外，其餘部分，當事人於原審及本院審理中均表示同意作為
    證據方法而不予爭執，且迄至言詞辯論終結前亦未再聲明異
    議，本院審酌上開證據資料製作時之情況，尚無違法不當及
    證明力明顯過低之瑕疵，亦認為以之作為證據應屬適當，故
    揆諸前開規定，爰逕依刑事訴訟法第159 條之5 規定，認前
    揭證據資料均有證據能力，先予敘明。
貳、實體部分：
一、訊據被告乙○○固坦承有打到甲○○眼睛，惟辯稱：我無重
    傷害之故意，與甲○○只有點頭之交，我在那邊擺攤賣手機
    ，當時我在櫃台外面整理手機，甲○○跟我要手機，我表示
    算本錢，甲○○表示渠為該處流氓，轉身就將手機拿走，我
    要拉他回來，拿回手機，他先搥我胸部，說你再不給我，我
    就摔在地上，我基於保護我的手機，拉扯之間，不小心打到
    他的眼睛云云。其辯護人為其辯護稱，被告乙○○縱有傷害
    甲○○，亦僅為一時不慎之過失行為等語。經查：
  (一)證人葉泓毅於原審結證略以：95年12月10日晚上大約11時許
    有去瑄瑄通訊行送貨，我到時甲○○應該還沒有到，我在他
    們爭吵之後離開。我坐在裡面喝茶，沒有跑去外面看，他們
    在外面吵。我在泡茶時，甲○○走進來，走到櫃台，我沒有
    注意看，我是背對著櫃台與乙○○在泡茶，我聽到乙○○招
    呼客人，甲○○與乙○○講話，甲○○說：「我是流氓，買
    手機為什麼要付錢」，接下來他們就爭吵，甲○○就把手機
    摔了，我有聽到手機摔到地上的聲音，他們兩人就打鬥，櫃
    台是開放性的，他們兩人在門口打鬥，兩人都有出手；不記
    得他們打了多久，但我後來有遠遠的看到二人打鬥過程，看
    到甲○○眼睛有受傷。我不知道甲○○摔手機之前，他們二
    人有無發生打鬥的情況，我只知道他有摔手機的情形等語（
    見原審96年12月18日審理筆錄第4-6 頁）。
  (二)證人劉泓礽於原審證述略以：當天我幫被告乙○○送貨去，
    順便幫他整理物品，大約在11、12點中間甲○○進來，甲○
    ○與乙○○講話，我人在裡面沒有聽清楚，約講了5 、6 分
    鐘之後，就聽到外面的乙○○叫我，我衝出去，他們兩人手
    就糾纏在一起，在那邊爭吵，爭吵的內容就是甲○○說他要
    那支手機，看你（即乙○○）要不要給，乙○○說：「你要
    的話我給你賣4000元」，甲○○就說：「這支手機還值4、
    5000元嗎? 我要不行嗎? 」他們兩人還有對談，我就進去拿
    電池給另外一個客人，我在招呼客人，過了不到三分鐘兩人
    又再爭吵，我看到甲○○說：「我要手機不行嗎? 」就把手
    機摔在地上，之後乙○○就找他爭執理論。手機到甲○○手
    上的過程為：手機在乙○○手上，甲○○用手直接從乙○○
    手上拿過來，說這隻手機我要的話是多少。毆打的詳細經過
    為：被告甲○○拿手機的時候看一看，這個手機要賣我多少
    ，我要的話要多少，乙○○說給你賣四千，毆打的時候兩人
    抓在一起，之後兩人兩手互撐類似掛在脖子，兩人互推，乙
    ○○就說要報警，甲○○就要走，我在店裡看到的就是互搥
    而已等語（見原審96年12月18日審理筆錄第10-11 頁）。
  (三)證人（兼被告與告訴人）乙○○亦證述：當時我在整理手機
    ，那時候他（指甲○○）進來，他看到我手上的手機說很漂
    亮，就把我手上的手機拿走，我說：「你要沒有關係，算你
    4000塊」，他說：「你不認識我」，「我是當地的流氓，拿
    手機還要錢」，他拿了手機就走，走之後我很緊張，我就走
    差不多4 、5 公尺，把他拉回來，他就是硬要，我說生意那
    麼差，我說：「不要賺你錢」，甲○○就說：「你不給我，
    我要就把手機摔到地上」，要摔到地上時我把他拉回來，他
    就搥我胸部，我手回過去，我要去接手機時，他就把手機摔
    在地上，我們兩人也沒有發生什麼打鬥；我與甲○○僅點頭
    之交，當時店內有兩個外務，跟一個朋友在場等語（見原審
    96年12月18日審理筆錄第12-14 頁）。
  (四)依證人劉泓礽、葉泓毅所述就被告二人為手機之事而爭吵，
    甲○○將手機摔在地上，之後二人發生打鬥之過程，相互一
    致，而證人葉泓毅係在距二人較遠處，故渠僅見甲○○將手
    機摔在地上後，二人有打鬥，證人劉泓礽係因被告乙○○之
    呼叫在場親見全部爭執過程，自就案發過程之證述較為清楚
    ，而證稱甲○○將手機摔在地上後，二人尚有短暫之爭執，
    致與證人葉泓毅所證有些許不同，惟二人所證並無相違。依
    上開三位證人所證可知：案發之時，甲○○係看中被告乙○
    ○手上之手機，要求乙○○無償贈予，惟乙○○僅願以成本
    價出售，二人因此發生爭執。甲○○即趁被告乙○○未及防
    備之際，將手機取走，被告乙○○見手機為甲○○取走，即
    自後追逐甲○○，想要取回手機，甲○○因被告乙○○不願
    無償贈予，遂將手機摔在地上，二人再各基於傷害之意思而
    發生打鬥，甲○○搥打被告乙○○胸部，被告乙○○則回擊
    而徒手毆打甲○○臉部等情，應可認定。
  (五)查被害人甲○○於96年3 月12日最後一次門診，右眼視力已
    經毀敗失明，無復原可能等情，有財團法人亞東紀念醫院（
    以下簡稱亞東醫院）96年10月17日亞歷字第0966410621號函
    暨附件在卷可稽，且其右眼視力毀敗、右眼殘廢，已治療終
    止，亦有亞東醫院於96年3 月12日出具之診斷證明書一紙在
    卷可考（分見原審卷第48頁及偵查卷第54頁）。是被害人甲
    ○○受有一目視能毀敗之傷害應足認定，其受傷程度已達於
    刑法第10條第4 項第1 款之毀敗一目之視能之重傷害無疑。
    雖被告乙○○質疑甲○○先前即有眼疾，主張其右眼毀敗非
    其傷害行為所致，惟甲○○於95年12月11日至亞東醫院急診
    ，右眼眼球破裂併右眼脈絡膜出血及剝離，於同日接受眼球
    修補手術，於同年月18日接受右眼玻璃體切除術併矽油灌注
    手術。診斷證明書上之傷害只與上開急診病症有關，有亞東
    醫院97年4 月7 日亞歷字第0976410202號函在卷可憑（見上
    訴審卷第28頁），足認甲○○本次所受右眼視能毀敗之重傷
    害僅與本件被告乙○○毆打甲○○有關，是並無證據顯示，
    甲○○所受右眼毀敗之傷害，非被告乙○○所致。甲○○所
    受重傷害與被告乙○○之傷害行為間有因果關係，殆無疑問
    。被告乙○○所辯，甲○○眼睛受重傷之結果，非伊所致云
    云，顯不足採。
  (六)按加重結果犯，以行為人能預見其結果之發生要件，所謂能
    預見乃指客觀情形而言，與主觀上有無預見之情形不同。若
    主觀上有預見，而結果之發生又不違其本意時，則屬故意範
    圍。最高法院著有47年台上字第920 號例意旨可參。本件肇
    因於甲○○搶奪被告乙○○之手機，被告乙○○欲取回其手
    機，乃自後追逐甲○○，俟於甲○○欲摔毀其手機，並搥打
    其胸部時，徒手回擊甲○○，毆打甲○○之臉部等情，業據
    本院認定如前。顯見被告乙○○係為防衛本身權益而回擊告
    訴人臉部，二人之間本無何深仇大恨，亦據被告乙○○與甲
    ○○分別供述明確（見原審96年12月18日審理筆錄），且該
    支手機依乙○○之要價亦僅4000元，尚難認被告乙○○為價
    值4000元之手機攻擊甲○○時，主觀上有毀敗甲○○眼睛之
    視能，或使其受有重大不治或難治傷害之犯意。惟按臉部為
    人體之重要部位，其上有五官等人體之重要器官，而眼睛為
    五官中甚為脆弱之部位，稍受攻擊即可能造成難以回復之傷
    害，被告乙○○為智識正常之成年人，客觀上應能預見，不
    論以徒手抑或以其他物件隨意揮擊廣泛之臉部（包含眼睛部
    位），均有可能傷及被害人眼球，因而致使發生視力毀敗之
    重傷害結果之客觀事實，惟被告當時主觀上無此預見，仍基
    於傷害之犯意，為防護其手機及為免繼續遭甲○○毆打，而
    徒手向甲○○臉部毆擊，致甲○○眼睛發生重傷害之結果，
    被告乙○○所為應成立刑法第277 條第2 項後段之傷害致重
    傷罪。被告乙○○上開所辯係過失所致云云，難認為可採。
  (七)綜上所述，被告乙○○犯行事證明確，洵堪認定。
二、核被告乙○○所為，係犯刑法第277 條第2 項後段之傷害人
    之身體致重傷罪，起訴意旨認被告乙○○所為係犯刑法第27
    8 條第1 項之重傷害罪，尚有未合，惟其基本犯罪事實同一
    ，本院亦得將起訴法條予以變更。又按刑法上之防衛行為，
    祇以基於排除現在不法之侵害為已足，防衛過當，指防衛行
    為超越必要之程度而言，防衛行為是否超越必要之程度，須
    就實施之情節而為判斷，即應就不法侵害者之攻擊方法與其
    緩急情勢，由客觀上審察防衛權利者之反擊行為，是否出於
    必要以定之（最高法院63年台上字第2104號判例意旨參照）
    ，被告乙○○突遭甲○○對之為搶奪之不法行為，且甲○○
    亦出手搥打被告乙○○，被告乙○○係對現在不法侵害，出
    於防衛自身權益，所作出之反擊行為，因認其所為係正當防
    衛，然被告乙○○所受之侵害係財產（手機）遭搶奪及身體
    遭搥打之輕傷害，卻以甲○○臉部為攻擊目標，予以回擊，
    造成不法侵害者之重傷害，應認已超越其防衛之必要行為，
    防衛行為顯屬過當，爰依法減輕其刑，用期衡平。
三、原審對被告乙○○予以論罪科刑，固非無見，惟(一)被告乙○
    ○所為之傷害致重傷行為，原審未於事實欄記載被告為傷害
    行為時，客觀上能預見將致甲○○受重傷之事實，顯有事實
    與理由矛盾之違法；(二)原判決固已述明，被告乙○○主張：
    甲○○偵訊之指訴，無證據能力。惟其並未就被告主張無證
    據能力之證據，究有無證據能力為判斷，亦有理由不備之違
    法。(三)被告乙○○於原審審理時已辯稱甲○○原有眼疾（見
    原審96年12月18日審理筆錄第15頁），原審對此被告主張對
    其有利之證據未予調查，且未說明未予調查之原因，亦有未
    洽。被告乙○○上訴否認犯行固無理由，惟原判決既有上開
    可議之處，自屬無可維持，應由本院就被告乙○○部分予以
    撤銷改判。爰審酌被告乙○○國中畢業，智識程度不高，家
    庭經濟小康，為取回失物，一時情急而為傷害犯行，惟所為
    致被害人甲○○受有一目視能毀敗之重傷害，犯後知所悔悟
    ，態度尚稱良好等一切情狀，量處如主文第二項所示之刑。
    又被告犯罪時間，在96年4 月24日以前，合於中華民國96年
    罪犯減刑條例之減刑規定，依同條例第2 條第1 項第3 款之
    規定，將原宣告之刑期減為二分之一。末查被告曾於87年1
    月29日因賭博案件經台灣宜蘭地方法院以86年宜簡字第210
    號判處有期徒刑4 月確定，於87年4 月1 日易科金執行完畢
    ，其於執行完畢後5 年以內未曾再因故意犯罪，而受有期徒
    刑以上刑之宣告，此有本院被告前案紀錄表附卷可稽，其上
    訴本院後，於98年9 月20日與被害人甲○○達成和解，獲得
    被害人之寬宥，並賠償被害人新台幣6 萬元，有和解書附卷
    可憑（見最高法院卷第28頁），其受此罪刑之宣告，應知所
    警惕，而無再犯之虞，本院因認對其宣告之刑以暫不執行為
    適當，爰依刑法第74條第1 項第2 款規定，宣告緩刑5 年，
    以啟自新。
據上論斷，應依刑事訴訟法第369 條第1 項前段、第364 條、第
299 條第1 項前段、第300 條，刑法第277 條第2 項後段、第23
條但書、第74條第1 項第2 款，中華民國96年罪犯減刑條例第2
條第1 項第3 款、第7 條，判決如主文。
本案經檢察官曾俊哲到庭執行職務。
中    華    民    國    99    年    9     月    14    日
                  刑事第一庭審判長法  官  葉騰瑞
                                  法  官  王炳梁
                                  法  官  彭政章
以上正本證明與原本無異。
如不服本判決，應於收受送達後10日內向本院提出上訴書狀，其
未敘述上訴之理由者並得於提起上訴後10日內向本院補提理由書
（均須按他造當事人之人數附繕本）「切勿逕送上級法院」。
                                  書記官  杜宜寧
中    華    民    國    99    年    9     月    14    日
附錄論罪法條：
刑法第277 條第2 項
傷害人之身體或健康者，處3 年以下有期徒刑、拘役或1 千元以
下罰金。
犯前項之罪因而致人於死者，處無期徒刑或7 年以上有期徒刑；
致重傷者，處3 年以上10年以下有期徒刑。

司法院資訊處製作；財團法人民間司法改革基金會備份。
